---
title: "Introdução ao R"
author: "Saulo Gil"
date: "2024-12-05"
output: html_document
---

# Mestrado em Ciências - UNISA
## Análises estatisticas 

### Pacotes utilizados
```{r}
library(readxl) # Importar planilha de excel
library(tidyverse) # manipulação dos dados
```

### Importar os dados

```{r}
dados <- read_excel("data/dados.xlsx")
dados
```
# Vamos calcular e adicionar uma coluna com o IMC

```{r}
dados_novos <- 
  dados |>
  mutate(
    IMC = round(peso / estatura ^ 2,digits =  2)
  )

dados_novos
```
### Vamos classificar os individuos de acordo com o IMC (obeso e eutrófico)

```{r}
dados_novos <- 
  dados_novos |>
  mutate(
    IMC_classe = case_when(IMC < 30 ~ "Eutrofico",
                           IMC >= 30 ~ "Obeso")
  )

dados_novos
```

### Será que os obesos tem idade maior que os eutróficos?

Para comparar os grupos (Obesos vs. eutróficos) faremos um teste-t independente.

```{r}
resultado_testt = t.test(idade ~ IMC_classe, dados_novos)
resultado_testt
```
### Lembram???
### Todos esses paramêtros vocês conhecem!!!

```{r}
paste("O valor do t é", round(resultado_testt$statistic, 2))
paste("O valor exato de P é:", round(resultado_testt$p.value, 4))
paste("o intervalor de confiança 95% é:", round(resultado_testt$conf.int[c(1,2)], 2))
```

## SERÁ QUE HÁ CORRELAÇÃO ENTRE AS VARIÁVEIS?
## Vamos ver a base de dados

```{r}
dados_novos
```
Vamos retirar a variável categórica e o ID do sujeito
```{r}
dados_corr <- 
  dados_novos |> 
  select(
    -sujieito,
    -IMC_classe
  )

dados_corr
```

```{r}
correlacoes <- cor(dados_corr)
correlacoes
```

```{r}
cor.test(dados_corr$idade, dados_corr$IMC)
```

**TODAS ESSES DADOS VOCÊS TAMBÉM JÁ CONHECEM, BASTA PEGA-LOS!**

## Agora vamos conhecer um pouco do PODER do R

```{r}
library(corrplot)

corrplot(correlacoes,method = "number")
```

```{r}
corrplot(correlacoes,
         method = "number",
         type = "lower")

```

```{r}
testRes = cor.mtest(dados_corr, conf.level = 0.95)

## specialized the insignificant value according to the significant level
corrplot(correlacoes,
         method = "number",
         p.mat = testRes$p,
         sig.level = 0.05,
         type = "lower",
         order = 'hclust',
         addrect = 2)
```

```{r}
corrplot(correlacoes,
         p.mat = testRes$p, 
         method = 'color',
         diag = FALSE, 
         type = 'lower',
         sig.level = c(0.001, 0.01, 0.05),
         pch.cex = 1.9,
         insig = 'label_sig', 
         pch.col = 'grey20',
         order = 'AOE')
```

## Agora vamos fazer modelos de regressão linear (sem e com ajuste)

Vamos considerar que queremover ver a idade é um preditor de IMC.

**Equação da regressão - Y = β0 + β1X1 + βnXn + εX1**

Para isso, iremos rodar 2 modelos:

1. modelo sem ajuste = IMC ~ idade;

2. modelo com ajustes = IMC ~ idade + peso + estatura;

### Modelo sem ajuste

```{r}
library(sjPlot)

model_sem_ajuste <- lm(IMC ~ idade,data = dados_novos)
sjPlot::tab_model(model_sem_ajuste)
```

Mas será que as outras variáveis podem interferir nessa associação?

Vamos fazer os ajustes!!!

```{r}
model_com_ajuste <- lm(IMC ~ idade + peso + estatura,data = dados_novos)
sjPlot::tab_model(model_com_ajuste)
```

# Claro, era esperado!!! rs

Vamos fazer um plot bonitinho!

```{r}
dados_novos |> 
  select(IMC, idade) |> 
  ggplot(mapping = aes(x = idade, y = IMC)) +
  geom_point() + 
  geom_smooth(method = "lm") + 
  theme_classic()
```


# Esses são apenas alguns dos exemplos, mas o R é altamente versátil, em particular para trabalhar com grandes bases de dados.

Vejam alguns exemplos:

1. [Mapa com distribuição de leitos para homens, mulheres e indiferenciados de acordo com a base do CNES - Cadastro Nacional de Estabelecimentos de Saúde](https://saulogil.netlify.app/blog/2024-16-02-gender-equity/);

2. [Volcano plor para dados de sequenciamento de mRNA](https://saulogil.netlify.app/blog/2023-10-01-volcano-plot/);

3. [Outros modelos de regressão](https://saulogil.netlify.app/blog/2023-03-28-regression-models/);

4. [Outros exemplos de gráficos](https://saulogil.netlify.app/blog/2023-03-28-regression-models/)

