---
title: "Introdução ao R"
author: "Saulo Gil"
date: "2024-12-05"
output: html_document
---

# Mestrado em Ciências - UNISA
## Introdução ao R para análise de dados

  O software R é uma linguagem de programação e ambiente de software livre, utilizado principalmente para **análise estatística e computação gráfica**. Ele foi desenvolvido inicialmente por Ross Ihaka e Robert Gentleman, na Universidade de Auckland, na Nova Zelândia, nos anos 1990, e desde então tornou-se uma das ferramentas mais populares entre estatísticos, cientistas de dados e analistas.

```{r}
print("PRAZER EU SOU O R")
```

**1. Características principais do R:**

**Análise estatística avançada:** R oferece uma vasta gama de pacotes para análises estatísticas complexas, como modelos lineares e não lineares, análise de séries temporais, análise multivariada, teste de hipóteses, entre outros.

**Visualização de dados:** O R permite criar gráficos altamente personalizados e interativos.

**Extensibilidade:** Há milhares de pacotes adicionais que podem ser instalados para expandir as funcionalidades do R, permitindo que ele seja utilizado em diferentes áreas, como ciência de dados, finanças, saúde, etc.

**Interface de programação:** O R possui uma linguagem de programação bastante poderosa, com suporte para programação orientada a objetos, funções, loops e manipulação de dados.

**Comunidade ativa:** Por ser um software de código aberto, o R tem uma comunidade global muito ativa que contribui para seu desenvolvimento, criando pacotes e oferecendo suporte em fóruns.

**Integração com outras ferramentas:** R pode ser integrado a outros softwares como Python, SQL, entre outros, e também pode ler e escrever dados em diversos formatos (CSV, Excel, bancos de dados, etc.).


## **OPERAÇÕES MATEMÁTICAS BÁSICAS**

**Adição**
```{r }
1 + 1
```

**Subtração**
```{r }
1 - 1
```

**Divisão**
```{r }
10 / 2
```

**Multiplicação**
```{r }
2 * 2
```

**Potenciação**
```{r }
2 ^ 2
```

## Programação Orientada ao objeto 

  A programação orientada a objetos (POO) é um paradigma de programação que organiza o código em objetos. 

  **É possível armazenar dados em objetos e realizar operações!!!**


### Quantos anos eu tenho?
```{r}
nascimento = 1986
ano_atual = 2024

minha_idade = ano_atual - nascimento

print(paste("Eu tenho", minha_idade, "anos."))
```

## Condicionais e loop 
Em R, as condicionais permitem que você execute diferentes blocos de código com base em uma condição, ou seja, elas são usadas para testar se algo é verdadeiro ou falso e, com base nisso, realizar uma ação.

```{r}
10 >= 2
```

```{r}
10 >= 20
```

1. Principais estruturas condicionais em R:
 
 - if
 
 - else
 
 - else if
 
### Sintaxe 
if (condição){

  O que será apresentado se a condição for VERDADEIRA
  
} else {

  O que será apresentado se a condição for FALSA

}

**Exemplo**
```{r }
if (minha_idade < 38) {
  print("Jovem =D")
} else {
  print("Muito Jovem")
}
```

## **Loop**
```{r }
a = c(1,2,3,4,5)

for(i in a){
  print(paste("Estou imprimindo o valor:", i))
}
```

### Exemplo

```{r }
a = c(1,2,3,4,5)

for(i in a){
  valor_log = log(i)
  print(valor_log)
}
```

## **Funções**

Em R, uma função é um bloco de código que realiza uma tarefa específica e pode ser reutilizado em diferentes partes do programa. Ela pode receber argumentos (valores de entrada) e retornar um resultado (valor de saída). Funções ajudam a tornar o código mais modular, legível e reutilizável.

### Sintaxe 


nome_da_funcao <- **function**(**argumento1**, **argumento2**, ...) {

  # Corpo da função: código a ser executado

  resultado <- expressao_a_ser_retornada

  return(resultado)  # Opcional, mas utilizado para retornar um valor

}

```{r}
# Definindo a função para calcular o IMC
calcular_imc <- function(peso, altura) {
  # Calcula o IMC
  imc <- peso / (altura^2)
  
  # Retorna o resultado
  return(imc)
}

# Exemplo de uso da função
peso <- 70  # peso em kg
altura <- 1.75  # altura em metros

# Chamando a função e imprimindo o resultado
imc_resultado <- calcular_imc(peso, altura)
print(imc_resultado)

```

**MUITO LEGAL!!!**

**VAMOS VER ALGUMAS ALGUMAS APLICAÇÕES PARA ANÁLISE DE DADOS!!!**
